【裁判字號】    95,台上,2247
【裁判日期】    951005
【裁判案由】    確認債權存在等
【裁判全文】
最高法院民事判決            九十五年度台上字第二二四七號
上  訴  人  家福股份有限公司
法定代理人  甲○○
訴訟代理人  范纈齡律師
            許修豪律師
參  加  人  宏達開發股份有限公司
法定代理人  乙○○
被  上訴人  華南金資產管理股份有限公司（即華南票券金
            融股份有限公司之承當訴訟人）
法定代理人  戊○○
訴訟代理人  劉明鏡律師
參  加  人  台中市稅捐稽徵處
法定代理人  丙○○
參  加  人  財政部台灣省中區國稅局
法定代理人  丁○○
上列當事人間請求確認債權存在等事件，上訴人對於中華民國九
十四年十一月十五日台灣高等法院第二審判決（九十三年度重上
字第五六四號），提起上訴，本院判決如下：
    主  文
上訴駁回。
第三審訴訟費用由上訴人負擔。
參加訴訟費用由參加人各自負擔。
    理  由
本件原被上訴人華南票券金融股份有限公司（下稱華南票券公司
）於上訴人提起上訴後，已於民國九十四年十二月十五日將其有
關本件訴訟標的之法律關係讓與華南金資產管理股份有限公司，
茲據其提出債權讓與證明書及登報公告為證，聲請代華南票券公
司承當訴訟，並經華南票券公司及上訴人之同意，核無不合，先
予敘明。
次查，本件被上訴人主張：伊對債務人光信國際發展股份有限公
司（下稱光信公司）有新台幣（下同）二億元之確定債權存在，
而聲請台灣台北地方法院（下稱台北地院）以九十二年度執字第
一九三四八號強制執行事件（下稱系爭執行事件）就光信公司對
上訴人之租金債權為強制執行，經該院於九十二年六月十日核發
北院錦九二執字第一九三四八號扣押命令（下稱系爭扣押命令）
，上訴人於同年月十七日收受該扣押命令後並無異議，嗣該院乃
於同年七月二十八日核發收取之執行命令（下稱系爭執行命令）
，詎上訴人於同年八月一日收受該執行命令後，竟向該執行法院
聲明異議，主張光信公司已於八十六年六月九日將上開租金債權
讓與訴外人宏大租賃股份有限公司（下稱宏大公司）｛嗣經宏大
公司於九十二年十一月一日再讓與宏達開發股份有限公司（下稱
宏達公司）｝，並拒絕伊收取，然其對系爭扣押命令既無異議，
自應受其拘束不得再為爭執，且系爭租金債權為繼續性債權，其
未到期部分應於各期給付期限屆至時，始發生債權移轉之效力，
故系爭租金債權經執行法院扣押後，關於未到期給付部分之讓與
，對於執行債權人即不生債權移轉之效力等情。爰依強制執行法
第一百二十條第二項規定，求為命上訴人依台北地院系爭執行命
令意旨，在五千萬元之範圍內，自九十二年七月份起將每月應支
付光信公司之租金二百四十四萬三千一百五十元交由伊收取之判
決｛第一審為被上訴人敗訴之判決，被上訴人提起上訴後在原審
追加聲明(一)先位求為：(1)確認上訴人依系爭扣押命令意旨，在五
千萬元之範圍內，自九十二年六月二十五日起每月有應支付予光
信公司之租金二百四十四萬三千一百五十元存在。(2)命上訴人依
台北地院系爭執行命令意旨，在五千萬元之範圍內，自九十二年
六月二十五日起，將每月應支付光信公司之租金二百四十四萬三
千一百五十元及自各該當月二十六日起算週年利率百分之五之利
息，支付予伊。(二)備位求為：命上訴人依台北地院系爭執行命令
意旨，在五千萬元之範圍內，自九十二年六月二十五日起，將每
月應支付光信公司之租金二百四十四萬三千一百五十元及自各該
當月二十六日起算週年利率百分之五之利息，支付予台北地院轉
給伊等債權人；原審就備位聲明為上訴人敗訴之判決，而駁回被
上訴人其餘上訴及追加之訴，被上訴人就其敗訴部分未聲明不服
，已告確定｝。
上訴人則以：依伊與光信公司間租賃契約之約定，每月實際應付
之租金額，應扣除每月需繳付「香格里拉大廈管理委員會」（下
稱香格里拉管委會）之管理費及應付「洛克斐勒大廈管理委員會
」（下稱洛克斐勒管委會）之社區回饋金共二十萬八千九百七十
元；又伊與光信公司協議，自九十三年四月二十五日起每月以押
租金五十萬元抵付租金，亦應扣除；扣除後伊每月應付之租金僅
一百七十三萬四千一百八十元。而光信公司早於八十七年六月九
日（原判決誤載為九月六日）已將其對伊之租金債權在二億八千
二百九十萬五千一百五十七元範圍內讓與宏大公司，故系爭扣押
及收取之執行命令到達時，光信公司對伊已無租金債權存在，伊
雖疏未對於扣押命令聲明異議，但已於收受收取之執行命令後之
法定期間聲明異議，伊並無義務將租金交由被上訴人收取等語，
資為抗辯。
原審斟酌全辯論意旨及調查證據之結果，以：按實施查封後，債
務人就查封物所為移轉、設定負擔或其他有礙執行效果之行為，
對於債權人不生效力。就債務人對於第三人之金錢債權為執行時
，執行法院應發扣押命令禁止債務人收取或為其他處分，並禁止
第三人向債務人清償。又對於薪資或其他繼續性給付之債權所為
強制執行，於債權人之債權額及強制執行費用額之範圍內，其效
力及於扣押後應受及增加之給付。強制執行法第五十一條第二項
、第一百十五條第一項及第一百十五條之一第一項分別定有明文
。是經執行法院發給扣押命令後，第三人即不得對債務人為清償
，且就繼續性給付之債權其扣押之效力及於扣押後應受及增加之
給付，債務人亦不得向第三人收取或為其他處分。查台北地院既
於九十二年六月十日核發系爭扣押命令，就債務人光信公司對上
訴人之租金債權，於五千萬元範圍內予以扣押，為兩造所不爭，
則上訴人就該租金債務自不得再向光信公司為清償，光信公司亦
不得向上訴人收取或為其他處分。又債權之讓與，以債權之存在
為前提，而租賃契約為繼續性契約，契約成立後出租人尚須依約
交付租賃物並俟期間之經過，方得於每期租金給付期限屆至時，
請求給付租金，期限屆至前，其租金請求權尚未發生，並無從移
轉，應自各期清償期限屆至時，始生債權移轉之效力，而執行法
院扣押命令之效力，及於扣押後繼續發生之債權，且租金債權人
於扣押後所為移轉、設定負擔或其他處分，對執行債權人不生效
力，故租金債權一旦經法院扣押，關於未到期之給付部分之讓與
，對執行債權人並不生債權移轉之效力。本件光信公司對上訴人
之租金債權，既經台北地院系爭扣押命令予以扣押，則光信公司
於扣押命令到達後，就尚未到期之租金債權所為之讓與，對於為
執行債權人之被上訴人並不生債權移轉之效力，上訴人於九十二
年六月十七日收受該扣押命令後，自不得以系爭租金債權已於八
十七年六月九日讓與宏大公司為由與之對抗。而光信公司代表台
中市○○路○段六三五號建物全體所有權人將房屋出租予上訴人
使用，扣除應付予其他所有權人之租金額後，上訴人每月應付之
租金額為二百四十四萬三千一百五十元，為兩造所不爭。依系爭
租賃契約第七條第四款約定之內容觀之，出租人所擔保者係上訴
人就該租賃契約所應享有之權利與利益，亦即使用該租賃物之權
利及利益。而上訴人與香格里拉管委會之協議書，係雙方就上訴
人管理費之繳交及營業上所需車道之使用問題所為協議，至上訴
人與洛克斐勒管委會所為協議，則係為維護洛克斐勒大樓包括辦
公室及商場社區環境、交通與安分等事項及上訴人營業便利及敦
親睦鄰而為，有各該協議書影本在卷可稽，核屬上訴人使用大樓
公共設施等服務之對價，及盡其社區成員義務所為之給付。而繳
交公寓大廈管理費，為住戶依公寓大廈管理條例及住戶規約應盡
之義務，上訴人與光信公司之租賃契約並未明文約定租賃物所應
繳之大樓管理費等應由出租人負擔，上訴人復未主張或舉證上開
大廈管理委員會有妨礙或干預其對租賃物之使用，則其抗辯每月
實際應付之租金，應扣除其上開管理費及社區回饋金云云，應無
可取。又上訴人與光信公司於八十八年七月一日簽立租賃契約補
充協議書第五條第一款固約定，就押租保證金中三千萬元部分，
光信公司同意上訴人有權決定自九十三年四月二十五日起分五年
二十期逐期抵付應支付之租金；或由上訴人決定自光信公司對宏
大公司欠負之債款二億八千二百九十萬五千一百五十七元清償完
畢時起，分五年二十期逐期抵付之租金。然此係上訴人就九十三
年四月二十五日以後之租金，方有權決定是否以三千萬元之押租
保證金分五年二十期逐期抵付租金，於九十二年六月十七日台北
地院扣押命令到達時尚無從主張。且依民法第三百三十四條第一
項規定，抵銷須二人互負給付種類相同且均屆清償期之債務，方
得為之，上訴人與光信公司簽立上開租賃契約補充協議書時，上
訴人之押租保證金返還請求權，及光信公司就九十三年四月二十
五日以後之租金債權均未屆期，無從互為抵銷，而台北地院核發
系爭扣押命令後，光信公司就其對上訴人之租金債權，已不得處
分或受清償，自亦不得以之與上訴人之押租金返還請求權為抵銷
。上訴人抗辯其自九十三年四月二十五日起每月得以押租金五十
萬元扣抵租金，亦非可取。又被上訴人於第一審即聲明請求上訴
人依系爭扣押及收取命令意旨，將應付光信公司之租金二百四十
四萬三千一百五十元交由其收取，其請求之金額既為未扣除管理
費、社區回饋金、押租保證金之數額，自難認其就上訴人主張之
租金數額未為爭執。綜上所述，上訴人不得以系爭租金債權已於
八十七年六月九日讓與宏大公司為由，對抗台北地院系爭扣押命
令及收取之執行命令。且其每月實際應付之租金數額為二百四十
四萬三千一百五十元，被上訴人請求確認上訴人依台北地院系爭
扣押命令意旨，在五千萬元範圍內，自九十二年六月二十五日起
每月有應支付訴外人光信公司之租金債務二百四十四萬三千一百
五十元存在，應非無據（即前述先位聲明(1)－此部分已包含於後
述備位聲明准許部分，不另諭知）。惟就本件扣押之租金債權，
除被上訴人外，另有台中市稅捐稽徵處、財政部台灣省中區國稅
局（下稱中區國稅局）聲請併案執行，中區國稅局並已陳報執行
金額及聲明參與分配。按執行債務人對第三人之債權經執行法院
發收取命令許債權人收取者，係以收取執行債務人之債權金額，
以清償自己之債權。故須收取該債權金額後，其執行程序始為終
結。在債權人收取以前，執行程序既未終結，他債權人仍得參與
分配，債權人嗣後收取之債權金額仍應繳交法院實施分配。則被
上訴人請求上訴人逕向其為給付，即非有據（即前述先位聲明(2)
）。應由上訴人依台北地院系爭執行命令意旨，在五千萬元範圍
內，自九十二年六月二十五日起，將每月應付光信公司之租金二
百四十四萬三千一百五十元支付予該執行法院轉給被上訴人等債
權人。又本件係租金於每月二十五日支付，為兩造所不爭，則被
上訴人請求上訴人應自各該當月二十六日起算週年利率百分之五
之利息，支付予該執行法院轉給被上訴人等債權人，亦屬有據（
即前述備位聲明）。從而，被上訴人備位聲明請求上訴人依台北
地院系爭執行命令意旨，在五千萬元範圍內，自九十二年六月二
十五日起，將每月應付光信公司之租金二百四十四萬三千一百五
十元及自各該當月二十六日起算週年利百分之五之利息，支付予
該執行法院轉給被上訴人等債權人，洵屬正當，應予准許等詞，
為其心證之所由得，並說明上訴人之其他主張及聲明證據為不足
取，暨不逐一論述之理由，因而為被上訴人追加之備位聲明之勝
訴判決。
按承租人應依約定日期，支付租金；無約定者，依習慣；無約定
亦無習慣者，應於租賃期滿時支付之。如租金分期支付者，於每
期屆滿時支付之。如租賃物之收益有季節者，於收益季節終了時
支付之，民法第四百三十九條定有明文。準此，出租人於租賃契
約成立後，雖有「得」請求承租人給付租金之抽象權利，惟其對
承租人之租金債權，必至承租人應給付時始能認具體存在，而租
金債權為繼續性給付之債權，苟經執行法院扣押，債務人即喪失
自由處分之權能，縱為處分，對執行債權人亦不生效力。其次，
被上訴人先位聲明關於(1)確認系爭租金債權存在部分，係於上訴
第二審程序中所追加，則原審就此部分為被上訴人勝訴之判決，
並無第一審判決可為廢棄，原審誤為廢棄之諭知雖有不當，然屬
贅文，不生影響判決之結果，仍應予維持。上訴論旨，猶執陳詞
，並以原審取捨證據、認定事實、解釋契約及適用法律之職權行
使，暨其他與判決基礎無涉之理由，指摘原判決於其不利部分為
不當（關於非不利於己上訴部分，因不合法，另以裁定駁回之）
，求予廢棄，不能認為有理由。
據上論結，本件上訴為無理由。依民事訴訟法第四百八十一條、
第四百四十九條第一項、第七十八條、第八十六條第一項，判決
如主文。
中    華    民    國  九十五  年    十    月    五    日
                      最高法院民事第八庭
                          審判長法官  朱  建  男
                                法官  顏  南  全
                                法官  許  澍  林
                                法官  鄭  傑  夫
                                法官  蘇  清  恭
      本件正本證明與原本無異
                                      書  記  官
最高法院民事裁定
    主  文
本件判決主文欄關於訴訟費用負擔所載「第三審訴訟費用由上訴
人負擔。參加訴訟費用由參加人各自負擔。」應更正為「第三審
訴訟費用及參加人台中市稅捐稽徵處、財政部台灣省中區國稅局
參加訴訟費用均由上訴人負擔。但參加人宏達開發股份有限公司
參加訴訟費用由該參加人負擔。」。
中    華    民    國  九十五  年    十    月   十六   日
                      最高法院民事第八庭
                          審判長法官  朱  建  男
                                法官  顏  南  全
                                法官  許  澍  林
                                法官  鄭  傑  夫
                                法官  蘇  清  恭
      本件正本證明與原本無異
                                      書  記  官
中    華    民    國  九十五  年    十    月  二十三  日
                                                      J


司法院資訊處製作；財團法人民間司法改革基金會備份。
